ACORDAO-COMPLETO-2320741

ACÓRDÃO 3531/2019 ATA 13/2019 - PRIMEIRA CÂMARA

VISTOS, relatados e discutidos estes autos que cuidam de pedido de reexame interposto pelo Ministério das Comunicações contra o Acórdão 3255/2015-TCU-Primeira Câmara, por intermédio do qual este Tribunal, dentre outras medidas, considerou ilegais as pensões civis instituídas em favor de Dirce Massoca Camilo, Dulce Leite dos Santos e Ivanete Mello dos Santos,
	ACORDAM os Ministros do Tribunal de Contas da União, reunidos em sessão da Primeira Câmara, com fundamento no artigo 48 da Lei 8.443/1992, c/c os artigos 285 e 286 do RI/TCU, diante das razões expostas pelo Relator, em:
	9.1. conhecer e dar provimento parcial ao presente pedido de reexame, de modo a considerar legal a pensão civil instituída por Jayme dos Santos (XXX.502.567-XX) em favor de Dulce Leite dos Santos (XXX.830.307-XX) , concedendo o registro ao ato correspondente;
	9.2. retornar os autos ao relator a quo, para adoção das providências que entender cabíveis em relação à pensão instituída por José de Aguiar (XXX.884.267-XX) em favor de Ivana Jardim Menezes (XXX.376.537-XX) ;
	9.3. dar ciência deste acórdão ao Ministério das Comunicações.

Pedido de reexame interposto pelo Ministério das Comunicações contra decisão que, dentre outras medidas, considerou ilegais pensões civis instituídas no âmbito daquele órgão.

Primeira Câmara

Ministério das Comunicações.

3. Recorrente: Ministério das Comunicações.
3.1. Interessados: Dirce Massoca Camilo (XXX.182.028-XX), pensionista de Geraldo Camilo (XXX.848.568-XX); Dulce Leite dos Santos (XXX.502.567-XX), pensionista de Jayme dos Santos (XXX.502.567-XX); Ivanete Mello dos Santos (529.439.507- 00), pensionista de Hilton Dutra dos Santos (XXX.745.727-XX); Ivana Jardim Menezes (XXX.376.537-XX), pensionista de José de Aguiar (XXX.884.267-XX).

13.1. Ministros presentes: Walton Alencar Rodrigues (Presidente), Benjamin Zymler, Bruno Dantas (Relator) e Vital do Rêgo.
13.2. Ministros-Substitutos presentes: Augusto Sherman Cavalcanti e Weder de Oliveira.

ACORDAO-COMPLETO-2412645

Acórdão de Relação 1376/2020 - Plenário

Acórdão de Relação

BRUNO DANTAS

Ministro Benjamin Zymler.

Cuidam os autos de pedido de reexame interposto pelo Ministério das Comunicações contra o Acórdão 3255/2015-TCU-Primeira Câmara.
2.	A parte dispositiva deliberação recorrida apresentou o seguinte teor:
"9.1. considerar legais os atos de concessão de pensão civil emitidos em favor de Aloysio Dyovane de Matos Pinho (XXX.612.975-XX) , Arina Maria Bragança de Miranda (XXX.991.037-XX) , Ivana Jardim Menezes (XXX.376.537-XX) , Ivone Isabel da Rosa (XXX.367.319-XX) , Josefa Amelia de Jesus Pinho (XXX.607.605-XX) , Julia Marcineiro Cardoso (XXX.018.419-XX) , Jussara Vialle (XXX.081.689-XX) e Lucy Maia Vialle (XXX.255.779-XX) , determinando-se o registro correspondente;
9.2. considerar ilegais as concessões de pensão civil a Dirce Massoca Camilo (XXX.182.028-XX) , Dulce Leite dos Santos (XXX.502.567-XX) e Ivanete Mello dos Santos (XXX.439.507-XX) , negando-lhes o correspondente registro;
9.3. em relação aos atos considerados ilegais, dispensar o ressarcimento das quantias indevidamente recebidas de boa-fé, nos termos da Súmula TCU nº 106;
9.4. determinar à unidade jurisdicionada que adote medidas para:
9.4.1. dar ciência, no prazo de 15 (quinze) dias, do inteiro teor desta deliberação às interessadas, alertando-as de que o efeito suspensivo proveniente da interposição de eventuais recursos não as exime da devolução dos valores percebidos indevidamente após a respectiva notificação, caso esses não sejam providos;
9.4.2. fazer cessar, no prazo de 15 (quinze) dias, o pagamento decorrente dos atos considerados ilegais, sob pena de responsabilidade solidária da autoridade administrativa omissa;
9.4.3. encaminhar ao Tribunal, no prazo de 30 (trinta) dias contados da ciência da decisão, documento apto a comprovar que as interessadas tiveram conhecimento do acórdão;
9.5. determinar à Sefip que adote medidas para:
9.5.1. esclarecer à unidade jurisdicionada que poderão ser editados novos atos de pensão em favor das interessadas, desde que escoimados da irregularidade verificada nos presentes autos, a serem submetidos a novo julgamento pelo Tribunal, nos termos dos arts. 260, caput, e 262, § 2º, do RITCU;
9.5.2. monitorar o cumprimento do item 9.4 do presente acórdão, representando ao Tribunal em caso de não atendimento."
3.	Admitido o processamento dos recursos, porquanto preenchidos os requisitos previstos no art. 48 da Lei 8.443/1992, deixei de conferir efeito suspensivo ao pedido em razão de sua intempestividade (peça 25) .
4.	Instruído o presente feito, faço reproduzir, com os ajustes que julgo pertinentes, o exame técnico e o encaminhamento oferecidos pela Secretaria de Recursos deste Tribunal (peça 33) , que contou com a anuência do corpo diretivo daquela unidade (peças 34 e 35) :
"HISTÓRICO
2.	Trata-se de processo de pensão civil que considerou ilegal os benefícios de Dirce Massoca Camilo, Dulce Leite dos Santos e Ivanete Mello dos Santos, em razão de não terem como fundamento legal a EC 70/2012, vigente na data de concessão dos benefícios pensionais, garantido a paridade entre os proventos de pensão e a remunerações dos cargos que os instituidores inválidos ocupavam quando em atividade.
EXAME DE ADMISSIBILIDADE
3.	Reitera-se o exame preliminar de admissibilidade (peça 21) , ratificado à peça 25, pelo Relator, Ministro Bruno Dantas, que entendeu pelo conhecimento do recurso, todavia sem efeito suspensivo, nos termos dos artigos 32, parágrafo único, e 48 da Lei 8.443/1992, c/c os artigos 285, § 2º, e 286, parágrafo único, do RI/TCU.
EXAME DE MÉRITO
4.	Delimitação
4.1	Constitui objeto do presente recurso definir se os atos de pensão civil podem prosperar como deferidos pelo Ministério das Comunicações.
5.	Dos atos de pensão civil.
5.1.	Defende-se no recurso que os atos de pensão civil podem prosperar como deferidos, aduzindo os seguintes argumentos:
a) os atos de pensão civil em questão foram concedidos nos termos do art. 217 da Lei 8.112/90 e do art. 40, § 7º, inciso I, da Constituição Federal/88, com redação dada pela Emenda Constitucional 41/2003 c/c Medida Provisória 167/2004, observado o disposto no art. 2º, inciso I, da Lei 10.887/2004 c/c Orientação Normativa-MPS 1/2007;
b) os atos de aposentadoria dos instituidores Geraldo Camilo e Hilton Dutra dos Santos não se fundamentaram no art. 3º da Emenda Constitucional 47/2005, por força do respectivo parágrafo único, nem com base no art. 6-A, parágrafo único da Emenda Constitucional 41/2003, em razão dos efeitos financeiros estipulados no art. 2º da Emenda Constitucional 70/2012;
c) o Jayme dos Santos aposentou-se com proventos integrais por tempo de serviço, nos termos do art. 101, item III, e art. 102, item I, letra 'a', da Constituição Federal/88, bem como que a pensão por ele instituída foi concedida com paridade, conforme o item 9.2.1 do Acórdão 2553/2013-TCU-Plenário;
d) os atos de pensão civil em favor de Dirce Massoca Camilo e Ivanete Mello dos Santos foram concedidos sem paridade, em conformidade com a orientação constante no item 9.2.4 do Acórdão 2553/2013-TCU-Plenário, ou seja, os benefícios foram calculados com base no art. 40, § 7º, da Constituição Federal/88 e no art. 2º da Lei 10.887/2004;
Análise
5.2.	A Súmula 359 do Supremo Tribunal Federal assim dispõe:
Ressalvada a revisão prevista em lei, os proventos da inatividade regulam-se pela lei vigente ao tempo em que o militar, ou o servidor civil, reuniu os requisitos necessários
5.3.	Deste modo, a pensão por morte estatutária é regulada pela lei vigente à época do óbito do instituidor.
5.4.	No que concerne aos benefícios instituídos por Geraldo Camilo e Hilton Dutra dos Santos, constatou-se que os instituidores faleceram em 2014, sob a égide da EC 70/2012, que, em seu art. 1º, acrescentou o art. 6º-A à Emenda Constitucional 41/2003, estabelecendo novo critério de revisão para os servidores que tenham se aposentado ou venham a se aposentar por invalidez permanente e para as pensões instituídas por esses servidores, in verbis:
Art. 6º-A. O servidor da União, dos Estados, do Distrito Federal e dos Municípios, incluídas suas autarquias e fundações, que tenha ingressado no serviço público até a data de publicação desta Emenda Constitucional e que tenha se aposentado ou venha a se aposentar por invalidez permanente, com fundamento no inciso I do § 1º do art. 40 da Constituição Federal, tem direito a proventos de aposentadoria calculados com base na remuneração do cargo efetivo em que se der a aposentadoria, na forma da lei, não sendo aplicáveis as disposições constantes dos §§ 3º, 8º e 17 do art. 40 da Constituição Federal.
Parágrafo único. Aplica-se ao valor dos proventos de aposentadorias concedidas com base no caput o disposto no art. 7º desta Emenda Constitucional, observando-se igual critério de revisão às pensões derivadas dos proventos desses servidores.  (grifos acrescidos) 
5.5.	Todavia, as pensões em análise tiveram como fundamento legal para sua revisão o art. 15 da Lei 10.887/2004, alterado pela Lei 11.784/2008, que determina que as pensões serão reajustadas, a partir de janeiro de 2008, na mesma data e índice em que se der o reajuste dos benefícios do regime geral de previdência social, contrariando, desta forma, a Súmula 359 do Supremo Tribunal Federal.
5.6.	Neste mesmo sentido, o Acórdão 2553/2013-TCU-Plenário, citado pelo recorrente, determina como exceção ao reajuste dos benefícios nos mesmos índice e data aplicáveis aos benefícios do RGPS, a seguinte situação: 
9.2.3. constituem exceção à regra e continuam gozando do benefício de paridade (regra de exceção a partir da edição da Emenda Constitucional 41/2003) as pensões civis originadas por óbitos ocorridos a partir de 1º/1/2004 e que sejam decorrentes de:
 (...) 
9.2.3.2. aposentadorias por invalidez, para servidores que tenham ingressado no serviço público até 31/12/2003, com base no parágrafo único do art. 6.º-A da Emenda Constitucional 41/2003, incluído pela Emenda Constitucional 70/2012, observados os efeitos financeiros estipulados no art. 2º da EC 70/2012. (grifo acrescido) 
5.7.	No que concerne ao benefício instituído por Jayme dos Santos, verifica-se que houve um equívoco quando da prolação doAcórdão 3255/2015-TCU-Primeira Câmara, ora recorrido, tendo em vista que consta do voto condutor (peça 14) que 'quanto às pensões deixadas por Geraldo Camilo, Hilton Dutra dos Santos e José de Aguiar, o órgão de origem não indicou, nos sistemas Sisac e Siape, como fundamento legal a EC 70/2012', entretanto indica Dulce Leite dos Santos como beneficiária de José de Aguiar, sendo que, na verdade sua pensionista é Ivana Jardim Menezes (peça 11 - CPF: XXX.376.537-XX) , que teve seu ato julgado legal pelo Acórdão 3255/2015-TCU-Primeira Câmara (item 9.1.) .
5.8.	No que concerne ao ato de pensão que tem como instituidor Jayme dos Santos e beneficiária Dulce Leite dos Santos, constata-se que foi concedido corretamente com paridade, já que o óbito do instituidor ocorreu em 16/9/1999 e ele havia se aposentado com proventos integrais. Deste modo, deve se dar provimento ao recurso no que concerne ao ato de n. de controle 10001700-05-2013-000376-9 (peça 4) , julgando-o legal, promovendo o respectivo registro.
5.9.	Já em relação ao ato de pensão de Ivana Jardim Menezes que tem como instituidor José de Aguiar, este se mostra  ilegal em razão de não ter como fundamento legal a EC 70/2012. Neste caso, o ato de pensão civil deve ser devolvido ao Ministro-Relator a quo para adotar as providências que entender cabíveis.
CONCLUSÃO
6.	Da análise anterior, conclui-se que:
a) os benefícios instituídos por Geraldo Camilo e Hilton Dutra dos Santos não podem prosperar, pois não estão fundamentados na EC 70/2012, vigente na data de concessão das pensões;
b) o benefício instituído por Jayme dos Santos pode prosperar, pois foi concedido corretamente com paridade, já que o óbito do instituidor ocorreu em 16/9/1999 e ele havia se aposentado com proventos integrais;
c) o ato de pensão civil que tem como instituidor José de Aguiar e beneficiária Ivana Jardim Menezes deve ser devolvido ao Ministro-Relator a quo para adotar as providências que entender cabíveis, a fim de julgá-lo ilegal.
6.1.	Com base nessas conclusões, propõe-se o provimento parcial do recurso.
PROPOSTA DE ENCAMINHAMENTO
7.	Ante o exposto, submetem-se os autos à consideração superior, propondo-se, com fundamento no art. 48 da Lei 8.443/1992 c/c os artigos 285 e 286, parágrafo único, do RI/TCU:
a)	conhecer do recurso para, no mérito, dar-lhe provimento parcial de modo a julgar legal o ato de n. de controle 10001700-05-2013-000376-9, promovendo o respectivo registro;
b)	devolver o ato n. de controle 10001700-05-2014-000198-0 para o Ministro-Relator a quo para adotar as providências que entender cabíveis, a fim de julgá-lo ilegal;
c)	dar ciência do acórdão que for prolatado ao recorrente e aos demais interessados, ressaltando-se que o relatório e o voto que o acompanharem podem ser consultados no endereço www.tcu.gov.br/acordaos, no dia seguinte ao de sua oficialização."
5.	O Ministério Público de Contas, representado nos autos pelo Procurador Júlio Marcelo de Oliveira, manifestou-se de acordo com o encaminhamento sugerido pela Serur (peça 36) :
	É o relatório.

Andrea de Miranda Ramos Kern, Coordenadora-Geral de Gestão de Pessoas (400.119.761-87).

Procurador Júlio Marcelo de Oliveira.

pessoal. pensão civil. instituidor aposentado por invalidez. óbito ocorrido na vigência da emenda constitucional 70/2012, que impõe reajuste do benefício pela regra da paridade. não observância desse critério em três atos. ilegalidade. pedido de reexame. elementos capazes de alterar parcialmente a decisão vergastada. CONHECIMENTO. PROVIMENTO parcial para considerar legal um ato. retorno dos autos ao relator a quo para reavaliação de um ato. CIÊNCIA.

PENSÃO CIVIL (PCIV)

Secretaria de Recursos (Serur).

Em julgamento, pedido de reexame interposto pelo Ministério das Comunicações contra o Acórdão 3255/2015-TCU-Primeira Câmara, por intermédio do qual este Tribunal, dentre outras medidas, considerou ilegais as pensões civis instituídas em favor de Dirce Massoca Camilo, Dulce Leite dos Santos e Ivanete Mello dos Santos.
2.	Referidas concessões foram consideradas ilegais ante a constatação de que não teriam obedecido aos ditames da Emenda Constitucional 70/2012, que impõe a regra da paridade às pensões deixadas por servidores que tenham se aposentado por invalidez permanente e que tenham ingressado no serviço público até a data de publicação da Emenda Constitucional 41/2003.
3.	 Preliminarmente, ratifico o despacho exarado no sentido de que o presente recurso merece ser conhecido, porquanto preenche os requisitos de admissibilidade previstos nos artigos 32, parágrafo único, 33 e 48, todos da Lei 8.443/1992.
4.	No mérito, a secretaria especializada, com o apoio do Parquet de Contas, propõe o conhecimento e o provimento parcial ao pedido de reexame, por compreender que a pensão instituída em favor de Dulce Leite dos Santos foi corretamente concedida com paridade. A Serur compreende, ainda, que o ato emitido em favor de a Ivana Jardim Menezes deve ser devolvido ao relator a quo, para adoção das providências que entender cabíveis para que seja apreciado pela ilegalidade. Manifesto-me de acordo com o encaminhamento sugerido nos pareceres precedentes, sem prejuízo das considerações que se seguem.
5.	Conforme bem asseverado pela Serur em seu parecer, a deliberação recorrida incorreu em aparente equívoco ao referenciar Dulce Leite dos Santos como pensionista de José de Aguiar, conforme se extrai do item 3 do voto condutor do aresto reexaminado. Ocorre que Dulce Leite dos Santos é pensionista de Jayme dos Santos, que veio a óbito em 16/9/1999, de modo que esse benefício foi corretamente consignado com paridade, circunstância que impõe o provimento ao recurso para considerar legal a concessão.
6.	Em relação à pensão instituída por José de Aguiar, observa-se que, de fato, ela está em desacordo com os ditames da Emenda Constitucional 70/2012, circunstância que deveria ter conduzido à ilegalidade do ato correspondente, cuja beneficiária é Ivana Jardim Menezes. No entanto, em razão do sobredito equívoco, o ato de Ivana Jardim Menezes foi considerado legal e registrado, razão pela qual acompanho a proposta de que essa concessão seja novamente submetida ao relator a quo, para adoção das providências que entender cabíveis.
7.	Quanto às pensões instituídas por Geraldo Camilo e Hilton Dutra dos Santos, convém apenas destacar que foram instituídas já na vigência da Emenda Constitucional 70/2012, sendo-lhes aplicável o comando do art. 6º-A da EC 41/2003 (incluído por força da EC 70/2012) no sentido de que a paridade é o critério de revisão de pensões instituídas por servidores que tenham se aposentado por invalidez e tenham ingressado no serviço público até a data de publicação da Emenda Constitucional 41/2003, caso desses instituidores, não havendo reparos a se fazer na deliberação recorrida quanto a esse aspecto.
	Ante o exposto, voto por que o Tribunal adote a deliberação que ora submeto à apreciação deste Colegiado.
TCU, Sala das Sessões Ministro Luciano Brandão Alves de Souza, em 30 de abril de 2019.
Ministro BRUNO DANTAS
Relator